【裁判字號】    95,重訴,867
【裁判日期】    951116
【裁判案由】    拆屋還地
【裁判全文】
臺灣臺北地方法院民事判決             95年度重訴字第867號
原      告  元利建設企業股份有限公司
法定代理人  乙○○
訴訟代理人  江東原律師
複代  理人  邱靖貽律師
            江彥儀律師
訴訟代理人  趙文銘律師
            柯一嘉律師
被      告  臺北市政府
法定代理人  丙○○
被      告  臺北市文山區公所
法定代理人  甲○○
共      同
訴訟代理人  古明峰律師
上列當事人間拆屋還地事件，本院於民國95年10月26日言詞辯論
終結，判決如下：
    主  文
被告應自民國95年3月22日起至返還門牌號碼台北市○○路○段29
0之1號，建號台北市○○區○○段一小段第1469號建物所坐落之
台北市○○區○○段一小段第440地號土地（面積90.37平方公尺
）予原告之日止，按月給付原告新台幣17,740元。
原告其餘之訴駁回。
訴訟費用由被告負擔十分之一，餘由原告負擔。
    事實及理由
一、原告起訴主張如下：
  (一)台北市○○區○○段一小段第440地號土地（以下稱系爭土
    地）為原告所有，遭被告臺北市政府於民國（下同）58年間
    其上建築門牌號碼為台北市○○路○段290之1號，建號為台
    北市○○區○○段一小段第1469號之建物（以下稱系爭房屋
    ），交由被告臺北市文山區公所管理、使用，爰依民法第76
    7條規定提起如聲明第1、2項之訴。
  (二)被告無權占有系爭土地面積90.37平方公尺而受有利益，致
    原告受有損害，爰依民法第179條規定，請求被告給付自95
    年3月22日起至返還系爭土地之日止，相當於租金之損害賠
    償。再查，租金數額應綜合基地週邊環境、工商繁榮程度、
    承租人利用基地之經濟價值及所受利益等項決定之。系爭建
    物坐落全國首善之都，參酌土地法第97條第1項、第105條規
    定，按系爭土地申報地價每平方公尺23,557元之年息10%，
    計算每月不當得利金額為17,740元。
  (三)系爭土地總面積36327.82平方公尺，被告占有面積90.37平
    方公尺，雖僅佔千分之二，但妨礙原告就系爭土地進行整體
    規劃、開發與建設，損失難以估算。
  (四)聲明：
  1.被告台北市政府應將所有座落台北市○○區○○段一小段第
    440地號土地上，門牌號碼為台北市○○路○段290之1號，建
    號為台北市○○區○○段一小段第1469號之建物拆除，並將
    該部分土地騰空返還與原告，
  2.被告臺北市文山區公所應自前項建物遷出。
  3.被告應自95年3月22日起至返還第一項所示土地之日止，按
    月給付原告17,740元。
二、被告抗辯如下：
  (一)坐落台北市○○區○○段1小段440地號土地（重測前為內湖
    段溝子口小段10之32、24等地號土地）上之系爭建物乃台北
    市所有，由被告台北市文山區公所管理。上開土地原為社團
    法人中國國民黨所有，供該黨革命實踐研究院使用，於58年
    間中國國民黨同意提供部分土地予木柵區公所興建系爭建物
    作為社區活動中心，於62年間興建完成，現則為文山區區民
    活動中心，原告自中國國民黨受讓系爭土地，應繼受此使用
    借貸關係。再原告明知系爭土地之使用分區為機關用地（公
    共設施用地），系爭建物坐落其上多年，仍向中國國民黨買
    受系爭土地，應認其默示同意被告繼續使用系爭土地。
  (二)按權利之行使，不得違反公共利益，或以損害他人為主要目
    的，民法第148條第1項定有明文。系爭土地使用分區為機關
    用地（公共設施用地），被告縱拆除系爭建物，返還基地予
    原告，原告亦無法開發興建住宅及大樓，故系爭土地對原告
    無使用或商業價值，卻可能造成台北市文山區居民喪失可供
    聚集從事社教活動之處所，是原告行使權利違反公共利益。
  (三)聲明：原告之訴駁回。
三、兩造不爭執之事實及證據如下：
    系爭土地總面積36327.82平方公尺，原為中國國民黨所有，
    供該黨革命實踐研究院使用，於58年間中國國民黨同意提供
    部分土地予台北市木柵區公所興建系爭建物作為社區活動中
    心，而編定系爭土地使用分區為機關用地（公共設施用地）
    ，於62年間興建完成，占有系爭土地面積90.37平方公尺，
    登記為台北市所有，由被告臺北市文山區公所管理，現作為
    文山區區民活動中心。中國國民黨則於94年9月間出售系爭
    土地予原告，於94年10月7日完成所有權移轉登記，經原告
    於95年3月22日催告被告拆屋還地，被告置之不理。有原告
    提出之土地登記謄本、建物登記謄本、被告臺北市文山區公
    所開會通知單、催告函、原告變更登記表（卷第7至11、24
    頁），及被告提出之建物登記謄本、土地使用權證明書、使
    用分區查詢單（卷第43至44、56頁）為證。
四、關於原告是否繼受中國國民黨與被告台北市政府間有關系爭
    建物所在基地之使用借貸關係，或原告是否默示同意被告繼
    續使用系爭土地之爭點，論述如後：
  (一)被告台北市政府在系爭土地興建系爭建物，法律上原因為其
    與系爭土地原所有權人中國國民黨間本於土地使用權同意書
    而存在之債權契約關係，被告未證明原告向中國國民黨買受
    系爭土地時有同意受該契約拘束之意思，自難認原告應繼受
    中國國民黨對被告之義務。
  (二)原告向中國國民黨買受系爭土地時，對其上存在系爭建物之
    事實雖不得諉為不知，但依原告提出其對被告台北市文山區
    公所之催告函記載「依首揭94年8月25日會議記錄（即系爭
    建物、基地處理之會議記錄）之結論：本基地前所有權人中
    國國民黨建議暫時不必處理此案，俟新地主（即本公司）來
    函要求處理基地時，再協助台北市政府處理後續問題」（卷
    第11頁），顯示原告買受系爭土地前，已表明日後將向被告
    催討所占有部分基地之意思，故不得以原告願意買受遭被告
    占用之土地，即推論原告默示同意被告繼續使用系爭土地。
  (三)綜上，原告主張被告無權占有系爭建物坐落基地，堪予採信
    。
五、關於原告請求被告台北市政府拆屋還地，及請求被告臺北市
    文山區公所遷出系爭建物，是否違反公共利益之爭點，論述
    如後：
  (一)按民法第148條第1項規定：「權利之行使，不得違反公共利
    益，或以損害他人為主要目的。」是行使權利違反公共利益
    或以損害他人為主要目的，即因違背上開禁止規定而不得行
    使，不以權利之行使違反公共利益，並行使人同時主觀上有
    「專以」損害他人為主要目的為必要。
  (二)系爭建物於62年間依法興建完成並為所有權登記，主要建材
    為鋼筋混凝土，迄今結構完好堅固，如因基地所有權人更易
    而遭拆除，顯無法物盡其利，減損社會經濟效益，有上開建
    物登記謄本（卷第43頁），及原告提出之照片附卷可稽。再
    系爭土地之使用分區為機關用地（公共設施用地），原告依
    都市計畫法等相關法令，申請變更為非公共設施用地前，不
    得開發系爭土地從事不符合該使用分區之用途。且系爭建物
    供作市民活動中心之用，坐落基地面積僅佔系爭土地總面積
    千分之二，如維持系爭建物之現狀，不僅保障公共利益，對
    原告利用系爭土地其他部分亦無甚妨礙。故本院認為原告雖
    享有系爭土地之所有物返還請求權及所有權妨害排除請求權
    ，但其行使該權利，請求被告台北市政府拆除系爭建物後返
    還土地，及請求被告臺北市文山區公所遷出系爭建物，均違
    背公共利益，依民法第148條第1項規定，應禁止原告行使，
    其此部分請求為無理由，應予駁回。
六、關於原告請求被告返還不當得利部分，論述如下：
  (一)本院雖禁止原告行使系爭土地之所有物返還請求權及所有權
    妨害排除請求權，但被告不因而取得繼續占有系爭建物坐落
    基地之正當權源，故仍屬無權占有，並因消極減免其應支付
    使用該土地之代價而受有利益，致原告無法使用收益而受有
    損害，原告依不當得利法律關係，請求被告返還自95年3月
    22 日起至返還系爭建物坐落基地之日止期間相當於租金之
    利益，洵無不合。
  (二)兩造於本院95年9月27日言詞辯論期日協議以土地法關於租
    金限額之規定為本院核定不當得利數額之標準（卷第37頁）
    ，依民事訴訟法第271條之1準用第270條之1第3項規定，兩
    造應受此協議之拘束。
  (三)按土地法第97條第1項規定：「城市地方房屋之租金，以不
    超過土地及其建築物申報總價年息百分之十為限。」、第10
    5條規定：「第97條、第99條及第101條之規定，於租用基地
    建築房屋均準用之。」次按最高法院68年台上字第3071號判
    例闡示：「基地租金之數額，除以基地申報地價為基礎外，
    尚須斟酌基地之位置，工商業繁榮之程度，承租人利用基地
    之經濟價值及所受利益等項，並與鄰地租金相比較，以為決
    定，並非必達申報總地價年息百分之十最高額。」且原告非
    系爭建物之所有權人，不致因被告以該建物無權占有系爭土
    地，致原告受有相當於建物租金之損害。故本件不當得利數
    額，應由本院斟酌系爭土地之位置、工商業繁榮之程度、被
    告利用基地之經濟價值及所受利益等項，在不超過系爭建物
    坐落基地之申報總價年息10%限額內酌定之。
  (四)依原告提出系爭土地之現場示意圖及照片所示，系爭土地緊
    臨雙向各二線道之木柵路，交通便捷，週遭有綠蔭、住宅、
    、商店、學校及政府機關，生活機能豐富且市況繁榮，再斟
    酌系爭土地之使用區分限制及系爭建物供公益使用等一切情
    狀，本院認為按系爭建物坐落基地之申報總地價年息10%計
    算相當於租金之利益，應屬適當。經查，系爭土地自93年1
    月起之申報地價每平方公尺23,557元，有上開土地登記謄本
    可稽（卷第7頁），是原告請求被告返還自95年3月22日起至
    返還系爭建物坐落基地之日止之不當得利，按月以17,740元
    （23557×90.37×10%÷12）（元以下四捨五入）計算，為
    有理由，應予准許。
七、兩造其餘攻擊、防禦方法及提出之證據，於判決結果無礙，
    爰不一一論述。
八、結論：原告之訴為有理由，依民事訴訟法第79條、第85條第
    1項前段，判決如主文。
中    華    民    國    95    年    11    月    16    日
                  民事第五庭    法  官  翁昭蓉
以上正本係照原本作成
如對本判決上訴，須於判決送達後20日內向本院提出上訴狀
中    華    民    國    95    年    11    月    16    日
                                書記官  莊滿美


司法院資訊處製作；財團法人民間司法改革基金會備份。
